【裁判字號】    97,重上,196
【裁判日期】    970919
【裁判案由】    所有權移轉登記
【裁判全文】
臺灣高等法院民事判決                 97年度重上字第196號
上  訴  人  甲○○
被 上訴 人  己○○○
            庚○○
            丁○○
            戊○○○
            乙○○
上  五  人
訴訟代理人  紀亙彥律師
被 上訴 人  丙○○（已死亡）
上列當事人間所有權移轉登記事件，上訴人對於中華民國97年2
月18日臺灣桃園地方法院96年度再字第22號判決提起上訴，本院
未經言詞辯論，判決如下：
    主  文
原判決廢棄，發回臺灣桃園地方法院。
    事實及理由
一、按「第一審之訴訟程序有重大之瑕疵者，第二審法院得廢棄
    原判決，而將該事件發回原法院，但以因維持審級制度認為
    必要時為限。前項情形，應予當事人陳述意見之機會，如兩
    造同意願由第二審法院就該事件為裁判者，應自為判決。」
    、「原告之訴，有原告或被告無當事人能力者，法院應以裁
    定駁回之。但其情形可以補正者，審判長應定期間先命補正
    。」民事訴訟法第451條第1、2項及第249條第1項第3款分別
    定有明文。次按再審之訴顯無再審理由者，依民事訴訟法第
    502條第2項之規定，雖得不經言詞辯論，以判決駁回之，但
    若當事人主張之原因事實，徒據訴狀之記載，尚不明瞭或有
    其他情形，必須依法調查證據後始能斷定再審之訴為無再審
    理由者，即不得遽指再審之訴顯無再審理由（最高法院86年
    台上字第2770號判決意旨參照）。
二、經查：
（一）本件上訴人係於民國96年5月2日對被上訴人提起本件再審
      之訴，此有上訴人之聲請再審狀可按（原審96年度再字第
      13號卷第3頁），惟本件被上訴人之一即丙○○早已於上
      訴人提起上開再審之訴前之92年7月8日死亡，有戶籍謄本
      可憑（本院卷第47頁），可知，上訴人於96年5月2日提起
      本件再審之訴時，丙○○業已死亡，並無當事人能力，上
      訴人竟仍提起本件訴訟，將其列為再審被告之一，而當事
      人能力有無欠缺，核屬法院應依職權調查之事項，乃原法
      院未察，未依民事訴訟法第249條第1項第3款之規定定期
      命上訴人補正，即將無當事人能力之丙○○列為再審被告
      ，並逕為實體判決，其訴訟程序自有重大之瑕疵。
（二）又依原法院判決書「事實及理由欄」第三項之（二）２載
      有：「再審原告雖提出地下室平面圖及照片為新證據主張
      原確定判決認定事實錯誤云云，然再審原告為合建房屋之
      建商，合建之平面圖及部分房屋建有地下室，為再審原告
      所明知，均早已存在，且該平面圖於原訴訟程序已經再審
      原告提出附於本院90年度重訴字第4號卷內可稽（見原審
      卷二第42頁），依上揭判例要旨說明，顯非民事訴訟法第
      469條第1項第13款規定之新證據。再審原告提出上揭證物
      據以為再審理由，自於法未合。」等語（原審判決書第6
      頁），足見，原法院係經調閱該院90年度重訴字第4號（
      下稱原確定判決）案卷後，始認上訴人所提上開證物於原
      確定判決程序第一審法院審理時已提出，並無民事訴訟法
      第496條第1項第13款「發現未經斟酌之證物」之情形，而
      為斷定本件再審之訴為無再審理由之依據之一，則依前揭
      最高法院86年台上2770判決意旨之說明，於此情形，即難
      遽認本件再審之訴係「顯無再審理由」，準此，自亦無民
      事訴訟法第502條第2項不經言詞辯論逕予駁回再審之訴之
      適用，故原法院未經言詞辯論，即駁回本件再審之訴，訴
      訟程序亦屬有重大瑕疵。
（三）如上所述，原法院未依民事訴訟法第249條第1項第3款之
      規定定期命上訴人補正，即將無當事人能力之丙○○列為
      再審被告，並逕為實體判決，且於不符民事訴訟法第502
      條第2項之規定，即未經言詞辯論，駁回上訴人提起之本
      件再審之訴，此於丙○○繼承人之訴訟權利，及兩造之審
      級利益難謂無違。此外，上訴人經合法通知後，未於準備
      程序到庭，本院無從知悉上訴人是否同意由本院自為裁判
      （本院卷第43頁），為維持審級制度，爰不經言詞辯論，
      將本件廢棄發回原法院，以符法制。
三、爰依民事訴訟法第451條第1項，判決如主文。
中    華    民    國    97    年    9     月    19    日
                    民事第十二庭
                        審判長法  官  陳駿璧
                              法  官  連士綱
                              法  官  陳邦豪
正本係照原本作成。
如不服本判決，應於收受送達後20日內向本院提出上訴書狀，其
未表明上訴理由者，應於提出上訴後20日內向本院補提理由書狀
（均須按他造當事人之人數附繕本）上訴時應提出委任律師或具
有律師資格之人之委任狀；委任有律師資格者，另應附具律師資
格證書及釋明委任人與受任人有民事訴訟法第466條之1第1項但
書或第2項（詳附註）所定關係之釋明文書影本。
中    華    民    國    97    年    9     月    19    日
                              書記官  李佳樺
附註：
民事訴訟法第466條之1（第1項、第2項）：
對於第二審判決上訴，上訴人應委任律師為訴訟代理人。但上訴
人或其他法定代理人具有律師資格者，不在此限。
上訴人之配偶、三親等內之血親、二親等內之姻親，或上訴人為
法人、中央或地方機關時，其所屬專任人員具有律師資格並經法
院認為適當者，亦得為第三審訴訟代理人。


司法院資訊處製作；財團法人民間司法改革基金會備份。
